【裁判字號】    91,訴,1803
【裁判日期】    920123
【裁判案由】    偽造文書等
【裁判全文】
臺灣臺中地方法院刑事判決                        九十一年度訴字第一八三號
    公  訴  人  臺灣臺中地方法院檢察署檢察官
    被      告  丁○○  男  四.
右列被告因偽造文書等案件，經檢察官提起公訴（九十一年度偵字第一一二一○號）
，本院判決如左：
    主  文
丁○○行使偽造公文書，足以生損害於公眾及他人，累犯，處有期徒刑貳年貳月，並
應於刑之執行完畢或赦免後，令入勞動場所強制工作壹年陸月，繡有榮總醫院醫師丁○○字樣之臺中榮民總醫院醫師制服壹件，及扣案偽造之八十七年四月二十三日八七
臺甄三字第一六一二七九八號銓敘部函壹張，均沒收；又依法逮捕之人脫逃，累犯，
處有期徒刑伍月。應執行有期徒刑貳年陸月，並應於刑之執行完畢或赦免後，令入勞
動場所強制工作壹年陸月，繡有榮總醫院醫師丁○○字樣之臺中榮民總醫院醫師制服
壹件，及扣案偽造之八十七年四月二十三日八七臺甄三字第一六一二七九八號銓敘部
函壹張，均沒收。
    事  實
一、丁○○前於民國八十三年間因犯連續行使偽造私文書罪及傷害罪，經法院分別判
    處有期徒刑七月及五月確定，甫於八十六年一月二十九日執行完畢出獄。詎其旋
    於八十六年四月間，即又犯偽造公印文罪，經本院於九十年十月十七日，以九十
    年度訴字第一六八七號判處有期徒刑五月，如易科罰金以三百元折算一日確定。
    另其嗣於八十七年間又因犯行使偽造公文書罪，經本院於八十九年十二月二十七
    日，以八十九年度訴緝字第五四九號判處有期徒刑一年六月確定。嗣經本院於九
    十年十二月四日，以九十年度聲字第四五八二號，就其上開偽造公印文罪，所處
    有期徒刑五月及行使偽造公文書罪，所處有期徒刑一年六月，暨其因犯違反動產
    擔保交易法案件所處有期徒刑三月，定應執行有期徒刑二年一月確定，並自八十
    九年九月二十二日起至九十年一月二十八日止，因遭本院通緝到案，而羈押於臺
    灣臺中看守所，復自九十年一月二十九日起，開始執行前揭所處有期徒刑，甫於
    九十一年五月二十九日假釋出獄。
二、丁○○係有犯罪習慣之人，於八十九年一月一日至同年九月二十一日間之某時，
    意圖供行使之用，而於臺中市內某處，以彩色影印並增載虛偽不實內容之方式，
    偽造銓敘部銓定丁○○服務機關為臺灣省立中興醫院、百川醫院、光田醫院主任
    、臺中榮總主任；職稱為檢驗師、放射科技術師、外骨科、神經外科、胸腔外科
    ；職系為醫技科、醫學系博士，合格實授，委任第四職等本俸二級三一０俸點等
    之八十七年四月二十三日、八七臺甄三字第一六一二七九八號銓敘部公函一紙。
    嗣其於九十一年五月二十九日假釋出獄後，竟即基於意圖為自己不法所有之概括
    犯意及行使偽造公文書之犯意，於九十一年六月四日上午九時許，身穿繡有榮總
    醫院醫師丁○○字樣之臺中榮民總醫院醫師制服，至位於臺中市○○路十一號之
    臺灣臺中看守所，向在該看守所任職之職員莊惠娟佯稱：其係看守所之代班醫師
    ，是榮總神經外科主任云云，且因莊惠娟向丁○○詢問醫療問題，丁○○即向莊
    惠娟詐稱：有一種神經外科的新藥，須自費購買，其可以其名義為莊惠娟購買，
    有五折優待云云，並書寫記載：「丁○○」、「榮總主任外科科部」、「000
    000000」等字樣之紙條一張予莊惠娟，其間同看守所職員丙○○因聽見丁○○與莊惠娟之對話，亦趨前詢問丁○○新藥可否以半價購得，丁○○稱可以後
    ，丙○○因有事即先行離開，之後丙○○復於丁○○離開該看守所前，將其醫院
    處方箋拿予丁○○看，丁○○即稱：此種藥不能吃，可代為購買云云。旋於同日
    十三時二十五分許，丁○○又主動與莊惠娟聯繫稱：要代莊惠娟購買藥品，一期
    三個月，每期約須新臺幣（下同）四萬餘元，其願以其名義代為購買，可以五折
    優待云云，因莊惠娟認為太貴，丁○○乃又詐稱：可以先拿一萬五千八百元云云
    ，並約莊惠娟於當日十八時三十分許，在私立中山醫院大慶院區門口見面。嗣因
    莊惠娟認情況有異，乃於當日下午先行打電話向臺中榮民總醫院求證，發現該醫
    院並無此人，莊惠娟發覺情況不對，即撥打丁○○之電話向丁○○表示不赴約等
    語。詎丁○○為取信莊惠娟、丙○○，竟於翌日即同年月五日上午九時三十分許
    ，又著便服，並攜帶上開銓敘部公函至臺灣臺中看守所，為看守所負責處理接見
    事宜之人員發現，通知看守所政風室人員，適莊惠娟、丙○○正在政風室向政風
    人員報備，乃由丙○○先至櫃檯接見處，丁○○甫見丙○○，即拿出上開其所偽
    造之銓敘部公函予丙○○觀視，而行使該變造之銓敘部公函，足以生損害於丙○○及銓敘部，丙○○即向丁○○稱：你要幫我買的藥要多少錢等語，丁○○乃向
    丙○○宣稱向其直接購買九十天份藥物，連同診斷書只收八千三百元，並書寫一
    張便條紙予丙○○。旋於同日上午十時許，因該看守所政風室人員會同臺中市警
    察局第四分局春社派出所警員蔡國雄趕至現場，而當場逮捕丁○○，並扣得上述
    偽造之銓敘部函一張，丁○○始未詐欺得逞。丁○○經警逮捕後，即為警帶至臺
    中市警察局第四分局春社派出所詢問，詎至當日十七時三十分許，丁○○竟趁承
    辦員警蔡國雄詢問完畢，整理警詢筆錄而未注意之際，乘隙脫逃。經警員發現後
    ，旋即查緝丁○○，並請住在臺中縣太平市○○○○街八巷五八號之丁○○之表
    兄己○○配合，隱瞞丁○○警察已在該處埋伏一情，佯請丁○○至己○○上址住
    處。嗣於同年六月六日十八時許，丁○○抵達臺中縣太平市○○○○街八巷五八
    號前之際，再度為在該處埋伏之警員逮捕。
二、案經臺中縣警察局第四分局移送臺灣臺中地方法院檢察署檢察官偵查起訴。
    理  由
一、訊據被告丁○○固對於右揭偽造前述銓敘部公函、在臺灣臺中看守所為警查獲時
    ，遭警查扣上開偽造之銓敘部公函，及於同日為警帶回臺中市警察局第四分局春
    社派出所詢問後，復離開該派出所，直至翌日十八時許始在臺中縣太平市○○○○街八巷五八號前為警查獲等事實，惟矢口否認有何詐欺、行使偽造公文書及脫
    逃犯行，辯稱：上開偽造之銓敘部公函係伊於八十七年六、七月間，在臺中市○○街偽造，之後即放在住處內，九十一年六月四日當天，伊係穿藍色之看護服，
    外面再套上一件類似睡衣，長及膝蓋之白色衣服至臺灣臺中看守所，並非穿醫師
    袍，且伊所穿之衣服上，並未繡有榮總醫院醫師丁○○字樣，伊所穿之衣服現在
    臺中市○區○○里○○街一八三號住處內，且伊並未拿出上開偽造之銓敘部公函
    予丙○○看。又九十一年六月五日警察帶伊回警局詢問後，伊係問警察有沒有事
    ，該警察說沒有，伊才離開，翌日警察打電話予伊，說有事要找伊，並稱在伊家
    中等，伊即回臺中縣太平市○○○○街八巷五八號，並非自警局脫逃。另伊亦未
    詐騙丙○○、莊惠娟云云。惟查，（一）右揭事實，已據被告於警詢中坦承不諱
    ，核與證人莊惠娟於警詢及偵查中、證人丙○○於警詢及審理中、證人即警員蔡
    國雄於偵審中、證人己○○於審理中證述情節相符，並有偽造之銓敘部函一張、
    被告書寫之上述便條紙計二張在卷可資佐證，已足認定。（二）被告嗣於審理雖
    辯稱：上開銓敘部公函係伊於八十七年五、六月間偽造云云，惟其此部分辯詞，
    核與其於偵查中所辯：該函係於八十五年、六年間偽造云云不符，已有可疑。況
    上開偽造之銓敘部公函上，適用法規條款欄內尚記載：「民國８８年１１月３０
    日離職，轉入百川醫院服務。」等語，則被告如係於八十七年間即偽造該公函，
    該公函上豈有為如此記載之理，是被告此部分辯詞顯無足採信，應以其於警詢中
    所供：係於八十九年間偽造等語為可採。（三）被告於九十一年八月二日本院初
    訊時，先係辯稱：上開伊所穿之白袍，現尚在伊位於臺中市○區○○里○○街一
    八三號住處之房間內云云，惟經本院請警員帶同被告前往該址尋找結果，發現被
    告雖有設籍於臺中市○區○○里○○街一八三號，惟未曾在該址居住過，有住於
    臺中市○區○○里○○街一八三號之甲○○之警詢筆錄在卷可稽，被告所辯顯一
    事實不符。嗣經本院再質以被告所稱看護袍之下落後，被告即改稱上開看護袍放
    在伊所住之鐵皮屋內，但伊已請伊父親前往尋找，並未尋獲云云，核被告所辯先
    後不一，且經本院傳訊被告之父乙○，其到庭證稱：伊只曾受被告之託至伊胞妹
    戊○○住處拿香水、單子等物品，未曾至其他地方為被告找尋物品云云，而證人
    戊○○則於審理中證稱：被告未在伊住處居住，伊住處並無被告房間，被告亦無
    物品放在伊住處等語，核證人乙○、戊○○所證均與被告所辯情節不符，益證被
    告此部分辯詞不實，委無可採。綜上所述，被告所辯顯係事後卸責之詞，尚難憑
    採，本案事證明確，被告犯行堪以認定。
二、按影本與原本可有相同之效果，如將原本予以影印後，將影本之部分內容竄改，
    重加影印，其與無制作權人將其原本竄改，作另一表示其意思者無異，應成立變
    造文書罪，最高法院七十七年度臺上字第三八八五號固著有判例可資參照。惟按
    （舊）刑法第二百二十四條之偽造、變造文書罪，衹須所偽造、變造之文書有足
    生損害於公眾或他人之危險，即行成立，並非以確有損害事實之發生為構成要件
    ，且變造文書，係指不變更原有文書之本質，僅就文書之內容有所更改者而言，
    如就文書內容，另為虛偽記載，即具有創設性，其文書之本質已有變更，應屬偽
    造而非變造，應以偽造文書論罪（最高法院二十二年度上字第八七四號、二十九
    年度上字第一七八五號、六十六年度臺上字第一九六一號判例意旨參照）。又稱
    公文書者，謂公務員職務上制作之文書，刑法第十條第三項定有明文。查依被告
    丁○○所偽造之銓敘部函所載：「受文者：丁○○  臺端公務人員任用案業經本
    部銓敘審定，請查照」等語，再考之該文服務機關、職稱、職系、適用法規條款
    欄內均有虛偽記載等整體內容，有銓敘部九十一年十一月二十八日部總一字第○
    九一二二○一三三一號函、該函所附之公務人員考績（成）升等人員清冊、及上
    開偽造之銓敘部公函各一份在卷可按一節，則揆諸首開說明，該函顯已屬偽造之
    公文書，而非刑法第二百十二條所規定之特種文書無疑。是核被告所為，係犯刑
    法第三百三十九條第三項、第一項之詐欺未遂罪、刑法第二百十六條、二百十一
    條之行使偽造公文書罪及刑法第一百六十一條第一項之脫逃罪。其偽造公文書之
    低度行為，應為其行使偽造公文書之高度行所吸收，不另論罪。檢察官誤認被告
    行使偽造銓敘部公函之所為，係犯刑法第二百十六條、第二百十二條之罪云云，
    尚有誤會，惟其起訴之基本事實，既屬同一，本院仍應予審理，並變更其起訴法
    條。又被告上開先後詐欺莊惠娟、丙○○而未遂之行為，時間緊接，手法相同，
    觸犯構成要件相同之罪名，顯係出於概括之犯意為之，為連續犯，應依刑法第五
    十六條規定，以一罪論。再被告所犯上述行使偽造公文書罪與詐欺未遂罪二罪間
    ，具有方法結果之牽連關係，為牽連犯，應依刑法第五十五條規定，從一重之行
    使偽造公文書罪處斷。其所犯行使偽造公文書罪與脫逃罪二罪間，行為互殊，犯
    意各別，應予分論併罰。查被告前於八十三年間因犯連續行使偽造私文書罪及傷
    害罪，經法院分別判處有期徒刑七月及五月確定，甫於八十六年一月二十九日執
    行完畢，有臺灣臺中地方地方法院檢察署刑案資料查註紀錄表及臺灣高等法院被
    告全國前案紀錄表各一份在卷可憑。且被告於民國八十九年間某日偽造公文書行
    為，既係在其前於八十三年間所犯罪行所處有期徒刑執行完畢後之五年內，雖其
    偽造後，直至九十一年六月五日始持以行使，已在前開執行完畢五年後，惟其一
    部之偽造行為，既不失為犯罪行為，雖該低度之偽造公文書行為，應為高度之行
    使行為所吸收，應僅論以刑法第二百十六條、第二百十一條之行使偽造公文書罪
    ，惟仍應依刑法第四十七條規定，論以累犯，依法加重其刑（司法院（８２）廳
    刑一字第０５２８３號研究意見函文意旨參照）。爰審酌被告前已有多次偽造文
    書前科，均經法院判處罪刑確定，素行不佳，竟於九十一年五月二十九日假釋出
    獄後，旋於同年六月四日即再犯本案罪行、其犯罪之動機、目的、手段、所生危
    害及其犯罪後猶飾詞圖卸刑責，未見悔意，態度不佳等一切情狀，就其所犯行使
    公文書罪及脫逃罪，各量處如主文所示之刑，並定其應執行之刑。扣案偽造之八
    十七年四月二十三日八七臺甄三字第一六一二七九八號銓敘部函一張，係被告所
    有供犯罪所用之物，應依刑法第三十八條第一項第二款規定，予以宣告沒收。又
    上開繡有榮總醫院醫師丁○○字樣之臺中榮民總醫院醫師制服一件，雖未扣案，
    惟既查係被告所有供犯罪所用之物，復無證據足認業已滅失，仍應依刑法第三十
    八條第一項第二款規定，予以宣告沒收。
三、查被告為年約四十歲之成年人，四肢健全，非無謀生能力之人，且其前於八十三
    年間即因犯連續行使偽造私文書罪及傷害罪，經法院分別判處有期徒刑七月及五
    月確定，甫於八十六年一月二十九日執行完畢出獄，即旋於八十六年四月間，又
    犯偽造公印文罪，經本院於九十年十月十七日，以九十年度訴字第一六八七號判
    處有期徒刑五月，如易科罰金以三百元折算一日確定；並於八十七年間又因犯行
    使偽造公文書罪，經本院於八十九年十二月二十七日，以八十九年度訴緝字第五
    四九號判處有期徒刑一年六月確定，嗣經本院於九十年十二月四日，以九十年度
    聲字第四五八二號，就其上開偽造公印文罪，所處有期徒刑五月及行使偽造公文
    書罪，所處有期徒刑一年六月，暨其因犯違反動產擔保交易法案件所處有期徒刑
    三月，定應執行有期徒刑二年一月確定，並自八十九年九月二十二日起至九十年
    一月二十八日止，因遭本院通緝到案，而羈押於臺灣臺中看守所，並自九十年一
    月二十九日起，開始執行前揭所處有期徒刑，甫於九十一年五月二十九日假釋出
    獄，竟即又犯本案罪行，有臺灣臺中地方地方法院檢察署刑案資料查註紀錄表、
    臺灣高等法院被告全國前案紀錄表、本院八十三年度訴字第三二一一號、八十九
    年度訴字第二一八八號、九十年度訴字第一六八七號刑事判決各一份在卷可按，
    是就被告自八十三年間起，即屢犯偽造文書罪，並於假釋出獄後不久，即又再犯
    等節觀之，已足見其有不勞而獲、好逸惡勞之惡習，而有犯罪之習慣甚明。是為
    協助被告戒除惡習，矯正其偏差之人格及行為，爰依刑法第九十條第一項、第二
    項之規定，諭知於刑之執行完畢或赦免後，令入勞動場所強制工作一年六月。
三、
（一）公訴意旨另略以：上開偽造銓敘部公函上之銓敘部印文，係被告偽刻「銓敘部
      」印章後，予以蓋用，而偽造「銓敘部」之公印文，因認被告涉有刑法第二百
      十八條第一項之罪嫌云云。
（二）按犯罪事實應依證據認定之，無證據不得推定其犯罪事實；不能證明被告犯罪
      或其行為不罰者，應諭知無罪之判決，刑事訴訟法第一百五十四條、第三百零
      一條第一項分別定有明文。又事實之認定，應憑證據，如未能發現相當證據，
      或證據不足以證明，自不能以推測或擬制之方法，以為裁判基礎；另認定犯罪
      事實應依證據，為刑事訴訟法所明定，故被告否認犯罪事實所持之辯解，縱屬
      不能成立，仍非有積極證據足以證明其犯罪行為，不能遽為有罪之認定，最高
      法院四十年度台上字第八十六號及三十年度上字第一八三一號著有判例可資參
      照。本件公訴人認被告犯有此部分罪行，係以扣案偽造之銓敘部公函一紙為其
      論據。訊據被告堅決否認有此部分犯行，辯稱：伊係以影印之方式偽造該銓敘
      部函等語。經查，扣案偽造之銓敘部公函上之「銓敘部」印文，係屬彩色影印
      之印文，有九十一年十二月二十六日刑鑑字第○九一○三三七四九八號內政部
      警政署刑事警察局鑑驗通知書一紙在卷可稽，依此被告辯稱係以影印方式造等
      語，即堪採信。再該偽造銓敘部公函上之彩色影印印文，與銓敘部提供之真正
      印文樣張，經內政部警政署刑事警察局鑑定結果，雖在大小及紋線上有不相符
      情形，惟因該偽造銓敘部公函上之印文係屬彩色影本，故內政部警政署刑事警
      察局之上開鑑定結果，僅能供參考等情，亦有上述內政部警政署刑事警察局鑑
      驗通知書在卷可憑，是僅依該鑑驗通知書之記載，本院即無由認定上開偽造銓
      敘部公函上之印文係屬偽造之印文。再就內政部警政署刑事警察局所提供印文
      鑑驗說明上所附之真正印文透明樣張，與偽造之銓敘部公函上之印文重疊比對
      情形以觀，二者之字體、位置有甚多部分相吻合，有該印文鑑驗說明一份在卷
      可考。此外，復查無其他積極證據足認前述偽造銓敘部公文上之「銓敘部」印
      文係屬偽造之印文，及被告有盜刻「銓敘部」印章，偽造「銓敘部」印文之犯
      行，本應就被告此部分犯嫌，為無罪之判決，惟因檢察官認被告此部分罪嫌與
      上開偽造文書犯行部分，具有牽連犯之裁判上一罪關係，爰不就被告此部分罪
      嫌，為無罪之諭知，附此敘明。
據上論斷，應依刑事訴訟法第二百九十九條第一項前段、第三百條，刑法第二百十六
條、第二百十一條、第三百三十九條第一項、第三項、第一百六十一條第一項、第五
十五條、第四十七條、第五十一條第五款、第三十八條第一項第二款、第九十條第一
項、第二項，罰金罰鍰提高標準條例第一條前段，判決如主文。
中華      民      國    九十二    年      一      月    二十三    日
                                臺灣臺中地方法院刑事第三庭
                                    法  官    江  奇  峰
右正本證明與原本無異。
如不服本判決，應於送達後十日內向本院提出上訴狀 （須附繕本） ，上訴於台灣高
法院台中分院。
                                    書記官
中      華      民      國    九十二    年      一      月    二十三    日
刑法第二百十一條：
偽造、變造公文書，足以生損害於公眾或他人者，處一年以上七年以下有期徒刑。
刑法第二百一十六條
行使第二百十條至第二百十五條之文書者，依偽造、變造文書或登載不實事項或使登
載不實事項之規定處斷。
刑法第一百六十一條第一項：
依法逮捕、拘禁之人脫逃者，處一年以下有期徒刑。
刑法第三百三十九條第一項、第三項：
意圖為自己或第三人不法之所有，以詐術使人將本人或第三人之物交付者，處五年以
下有期徒刑、拘役或科或併科一千元以下罰金。
前二項之未遂犯罰之。


司法院資訊處製作；財團法人民間司法改革基金會備份。
